【裁判字號】    94,重訴,1339
【裁判日期】    950626
【裁判案由】    拆屋還地等
【裁判全文】
臺灣臺北地方法院民事判決            94年度重訴字第1339號
原      告  財政部國有財產局
法定代理人  丙○○
訴訟代理人  丁○○
複  代理人  乙○○
            甲○○
            戊○○
被      告  己○○
訴訟代理人  張至剛律師
複  代理人  陳鴻飛律師
上列當事人間拆屋還地等事件，本院於民國95年6月8日言詞辯論
終結，判決如下：
    主  文
被告應將如附表所示之土地騰空返還於原告。
被告應給付原告新台幣貳拾捌萬零貳佰陸拾元，及自民國九十四
年十一月二十五日起至清償之日止，按年息百分之五計算之利息
，並自民國九十四年十月一日起至返還前項土地之日止，按月給
付原告新台幣壹萬捌仟陸佰捌拾肆元。
訴訟費用由被告負擔。
本判決於原告以新台幣壹佰伍拾萬元供擔保後，得假執行。但被
告如於假執行實施前，以新台幣肆佰肆拾捌萬肆仟壹佰陸拾元為
原告預供擔保，得免為假執行。
    事實及理由
一、按當事人喪失訴訟能力或法定代理人死亡或其代理權消滅者
    ，訴訟程序在有法定代理人或取得訴訟能力之本人，承受其
    訴訟以前當然停止。又第168條至第172條及前條所定之承受
    訴訟人，於得為承受時，應即為承受之聲明，民事訴訟法第
    170條、第175條第1項分別定有明文。查本件原告於民國（
    下同）95年5月17日陳明伊之法定代理人洪寶川已於94年12
    月2日更替為丙○○，有行政院94年12月14日院授人力字第
    0940038537號令在卷可稽，核與首揭規定相符，自應准許，
    合先敘明。
二、次按，訴狀送達後，原告不得將原訴變更或追加他訴。但經
    被告同意者，不在此限，民事訴訟法第255條1項第1款亦有
    明定。查本件原告起訴時係請求法院判決：(1)被告應將坐落
    於台北市○○區○○段1小段120-3地號國有土地（下稱系爭
    土地）上門牌為台北市○○○路19號磚造2層樓、頂樓增建
    及鐵皮搭房（下稱系爭建物）拆除，將土地騰空返還原告。
    (2)被告應給付原告新台幣（下同）311,400元，自起訴狀繕
    本送達翌日起（即94年11月25日）至清償之日止，按年息5%
    計算之利息，並自94年10月1日起至返還土地之日止，按月
    給付原告20,760元。(3)願供擔保請准宣告假執行。嗣原告於
    95年6月8日減縮第2項聲明為被告應給付原告280,260元，自
    起訴狀繕本送達翌日起至清償之日止，按年息5%計算之利息
    ，並自94年10月1日起至返還土地之日止，按月給付原告18,
    684元，核與首揭規定相符，自應准許，併予敘明。
三、原告主張：被告所有之系爭建物搭建於原告所經管之系爭國
    有土地上，占用面積為90平方公尺，然被告無使用系爭土地
    之合法權源，屬無權占用，為此，爰依民法第767條、第179
    條、土地法第97條、第105條之規定，提起本訴，請求被告
    拆屋還地，並自無權占用日即93年7月間起至94年9月間止，
    按系爭土地公告地價年息5%計算之不當得利，計280,260元
    （計算式：﹝公告地價49,824元×占用面積90平方公尺×年
    息5%﹞÷12個月×15個月），及自94年10月間起至被告騰空
    系爭土地返還原告之日止，按月給付原告18,684元之不當得
    利。並聲明：(1)被告應將坐落系爭土地上之系爭建物拆除，
    將土地騰空返還原告。(2)被告應給付原告280,260元，自起
    訴狀繕本送達翌日起至清償之日止，按年息5%計算之利息，
    並自94年10月1日起至返還土地之日止，按月給付原告
    18,684元。
    (3)願供擔保請准宣告假執行。
四、被告則以：系爭建物係被告前手即訴外人林敏霞因拍賣取得
    ，並向台灣鐵路管理局（下稱鐵路局）租用基地之合法建物
    ，嗣經訴外人林敏霞轉售時，因鐵路局放棄其優先承購權，
    而由被告以420萬元之代價購得，應認原告已默許被告繼續
    使用系爭土地，且自被告取得系爭建物所有權後，均依相關
    規定向鐵路局簽定租地建屋契約，並無欠繳租金之情事。今
    系爭土地管理機關變更為原告，原告於93年租約期滿後即拒
    不簽定租約，並提起本件訴訟，有違民法之誠信原則，並違
    反實務上最高法院91年度台上字第1919號及學說「租約期滿
    房屋尚完好時，出租人不得遽請求拆屋還地」之見解。縱認
    原告係為公益而欲開發利用系爭土地，亦應依土地徵收條例
    第6條之規定之規定辦理徵收，尚不得請求拆屋還地等語，
    以資抗辯。並聲明：原告之訴駁回。如受不利判決，願供擔
    保，請准宣告免為假執行。
五、經查，本件被告所有之系爭建物係坐落於原告所經管之系爭
    國有土地上，兩造間並曾訂有系爭國有基地租賃契約書，約
    定租賃期間係自90年7立日起至93年6月30日止，然租期屆滿
    後，兩造未再續訂租約等節，有系爭土地及建物登記謄本及
    系爭國有基地租賃契約書（見本院卷第9頁、第31頁）等件
    可稽，並為兩造所不爭執，應可信實。惟原告主張被告係無
    權占有，請求被告拆屋還地，並給付相當於土地租金之不當
    得利等語，則為被告否認，並以前揭情詞置辯，是本件之爭
    點即在於：原告請求被告拆屋還地有無理由？被告所有之系
    爭建物有無使用系爭土地之合法權源？原告請求被告給付相
    當於租金之不當得利新台幣新台幣18,684元有無理由？茲分
    述如下：
(一)按租賃定有期限者，其租賃關係，於期限屆滿時消滅。承租
    人於租賃關係終止後，應返還租賃物，民法第450條第1項、
    第455條前段分別定有明文。復按被上訴人於45年間承租系
    爭土地後所增建之建物，在該租賃契約租期屆滿時，本應予
    以拆除後，返還土地，乃因兩造續訂租約，始得繼續使用基
    地。迨77年12月31日租約期滿後，因未續訂新租約，被上訴
    人前所得以緩拆之原因事實，已不復存在，倘被上訴人係在
    系爭土地上建有房屋為目的而租用基地，則於租賃期間屆滿
    後，上訴人即非不得依土地法第103條第1款、民法第455條
    前段規定請求拆屋還地（最高法院82年度台上字第116號判
    意旨參照）。
(二)經查，被告前就系爭土地與鐵路局訂立土地租賃契約，嗣系
    爭土地已改由原告管理，是該租賃契約出租人所負之權利義
    務，即應由原告所承受。次查，系爭土地租賃契約之首頁及
    第2條均已載明「租賃期間為自90年7月1日起至93年6月30日
    止」，第5條第11項並約定「租約終止時，承租人應騰空交
    還國有基地，除法令或『交通部台灣鐵路管理局經管公用不
    動產出租及利用作業要點』另有規定外，不得向出租機關要
    求任何補償」等語（見本院卷第33頁）。足見系爭土地係為
    一定期租賃契約，參之被告亦自承其於向前手買受系爭建物
    時，業已知悉系爭土地係另為租用（見本院卷第37頁、第73
    頁背面），揆諸前開說明，則本件原告於系爭土地租賃契約
    期滿後，依約請求被告騰空並返還系爭土地，洵屬有據。
(三)被告雖辯稱原告應待系爭建物至不堪使用時，方可請求返還
    及原告拒不續租系爭土地，係屬權利濫用云云。惟查，依最
    高法院30年渝上字第311號判例意旨所示，土地之租賃契約
    以承租人自行建築房屋而使用之為其目的者，非有相當之期
    限不能達其目的，故當事人雖未明定租賃之期限，依契約之
    目的探求當事人之真意，亦應解為定有租至房屋不堪使用時
    為止之期限，係指訂有書面之租地建屋契約而未明定租賃期
    限者，而其租賃期間尚應受民法第449條第1項不得逾20年之
    限制。20年期滿，若有民法第451條規定之情形，方視為不
    定期限繼續契約，至房屋不堪使用時始消滅（最高法院85年
    度台上字第2108號判決意旨參照）。核與本件係屬定有期限
    之租賃契約，並不相同，自不可相提併論。本件被告向其前
    手買受系爭建物時，即明知系爭建物所坐落之土地係另為租
    用，一如前述，則其於買受系爭建物時，即應預見系爭建物
    日後恐因系爭土地租期屆滿不再續租而需遭拆除之情，然被
    告猶仍買受系爭建物，並於90年6月29日與鐵路局簽訂系爭
    定期租賃契約（見本院卷第34頁），約定如前述之租賃條件
    ，則原告於系爭租賃契約期滿後不再續約，自屬有據，揆諸
    前開判例意旨，亦無所謂行使權利有違誠信原則之可言。
(四)被告復云原告如欲收回系爭土地，應依土地徵收條例第6條
    辦理徵收，惟查，本件兩造所簽訂者係一民法上之私法契約
    ，原告依私法契約請求被告返還系爭土地，本與土地徵收條
    例無關。又土地徵收條例第1條、第6條均已明定「為實施土
    地『徵收』，促進土地利用，增進公共利益，保障私人財產
    ，特制定本條例。」、「需用土地人取得經核准撥用或提供
    開發之公有土地，該公有土地上之私有土地改良物，得準用
    前條規定徵收之」，是該法僅適用於「徵收」公法上之情形
    ，核與本件原告係於定期租約屆期後，依私法租賃契約關係
    訴請被告騰空地上物並返還系爭土地之情況不同。況系爭土
    地租賃契約第5條第11項既已約定，被告不得向出租機關要
    求任何補償（見本院卷第33頁），是被告抗辯原告應依土地
    徵收條例第6條辦理徵收並予補償云云，亦屬無據。
六、承前所述，兩造間之系爭土地租賃地約既已屆滿而未再續訂
    租約，此為兩造所不爭執，則被告繼續使用系爭土地，即屬
    無權占用至明，而系爭建物占用系爭土地之面積為90平方公
    尺，每平方公尺申報地價50,981元，業經本院會同台北市建
    成地政事務所現場勘驗後，有該所於95年3月10日覆本院北
    市建地二字第09530301200號函所附土地複仗成果圖及系爭
    土地登記謄本（見本院卷第57頁、第9頁）足憑。則原告請
    求被告給付自無權占用之日即93年7月間起至94年9月間止，
    按系爭土地公告地價（即49,824元）計算之不當得利，計
    280,260元，及自94年10月起至被告騰空系爭土地返還原告
    之日止，按給付依公告地價年息5%計算之不當得利，未逾土
    地法第105條準用地97條所訂之「城市地方房屋之租金，以
    不超過土地及其建築物申報總價年息百分之十為限」之限制
    ，洵屬有據，應予准許。
七、從而，原告訴請被告應將坐落系爭土地上之系爭建物拆除，
    將土地騰空返還原告，及給付原告280,260元，自起訴狀繕
    本送達翌日起至清償之日止，按年息5%計算之利息，並自94
    年10月1日起至返還土地之日止，按月給付原告18,684元，
    為有理由，應予准許。
八、兩造均陳明願供擔保，請求宣告假執行及免為宣告假執行，
    就原告勝訴部分，經核無不合，爰分別酌訂相當金額准許之
    。
九、至兩造其餘攻擊或防禦方法，及未經援用之證據，經本院斟
    酌後，認為均不足以影響本判決之結果，自無一一詳予論駁
    之必要，並此敘明。
十、結論：原告之訴為有理由，依民事訴訟法第78條、第390條
    第2項、第392條第2項，判決如主文。
中    華    民    國    95    年    6     月    26    日
                  民事第三庭    法  官  林振芳
以上正本係照原本作成
如對本判決上訴，須於判決送達後20日內向本院提出上訴狀
中    華    民    國    95    年    6     月    26    日
                                書記官  李淑芬


司法院資訊處製作；財團法人民間司法改革基金會備份。
